【裁判字號】    94,上訴,200
【裁判日期】    950105
【裁判案由】    侵占
【裁判全文】
臺灣高等法院花蓮分院刑事判決         94年度上訴字第200號
上  訴  人  臺灣花蓮地方法院檢察署檢察官
被      告  丙○○
            乙○○
上列2人共同
選任辯護人  簡燦賢律師
上列上訴人因被告等侵占案件，不服臺灣花蓮地方法院94年度訴
字第39號中華民國94年8月2日第一審判決（起訴案號：臺灣花蓮
地方法院檢察署92年度核退字第250號），提起上訴，本院判決
如下：
    主  文
上訴駁回。
    事  實
一、丙○○於民國91年間，擔任順風營造有限公司（以下簡稱順
    風營造）向行政院農業委員會林務局（以下簡稱林務局）承
    包鯉魚山步道整建及池南涼亭景觀台新建工程（以下簡稱步
    道工程）之工地主任，負責包括保管林務局所提供作為施工
    所用木料之工地事務，係從事業務之人。依據上開步道工程
    契約約定，由丙○○依照工程進度向林務局領取柳杉木施工
    ，迨工程施作完畢，再將賸餘之柳杉木返還林務局。詎丙○○竟與其熟識並租用土地供作工地事務所之地主乙○○，共
    同基於意圖為自己不法所有之犯意聯絡，於92年1月間某日
    ，在花蓮縣壽豐鄉池南村木瓜山事業區第九十九林班地，由
    丙○○將使用後剩餘之上開步道工程業務所保管柳杉木14根
    （以下簡稱系爭柳杉木，總重量為4142．268公斤，材積為4
    ．134立方公尺），載運至乙○○位於花蓮縣吉安鄉○○村
    ○○路103巷27號住處藏匿，而與乙○○共同將上開柳杉木
    據為己有，欲供己日後使用。嗣於92年2月13日經檢舉後，
    為警循線查獲，並扣得上開柳杉木14根（業經林務局技佐甲○○領回）。
二、案經花蓮縣警察局吉安分局報告臺灣花蓮地方法院檢察署檢
    察官偵查起訴。
    理  由
一、認定犯罪事實所憑之證據及理由：
（一）被告丙○○當時係擔任順風營造向林務局承作鯉魚山步道
      整建及池南涼亭景觀台新建工程之工地主任，被告丙○○
      因業務關係而持有系爭柳杉木，業經證人甲○○於偵查中
      結證綦詳，且為被告丙○○坦承在卷。
（二）而系爭柳杉木僅係交予被告丙○○保管，用來舖設步道及
      圍籬，工程完工後，剩下之柳杉木需歸還林務局，並非歸
      被告丙○○所有，亦經證人即林務局監工人員甲○○於偵
      查中證述明確（參偵卷第11頁），且核與被告丙○○及乙○○之供述相符。
（三）被告丙○○於92年1月間某日，於步道工程已完工後，將
      因上開步道工程業務所保管之系爭柳杉木14根，由被告丙○○駕駛怪手，將之搬運上被告乙○○所駕駛之貨車上，
      與被告乙○○共同載運至其位於花蓮縣吉安鄉○○村○○
      路103巷27號住處，交予被告乙○○保管，且經多次載運
      方完成，事前亦未得到所有權人林務局之同意，亦據證人
      即林務局監工人員甲○○於警詢及偵訊中證述明確，且經
      被告2人於本院審理時坦承在卷。堪信被告丙○○、乙○○2人，確有將上開系爭屬林務局所有，因工程關係交被
      告丙○○保管之柳杉木搬運至被告乙○○住處之行為。
（四）又被告丙○○於工地使用之木料，其使用或載運皆登記在
      放行單上，有證人甲○○所呈之查驗放行資料附卷可查（
      參警卷第40至45頁），然被告丙○○將系爭柳杉木載至被
      告乙○○住處放置時，並未填載該項放行單或於任何文件
      上呈現，亦即系爭柳杉木在工程完工後，於記載之資料上
      憑空消失，此係表示用謦之意，則被告2人顯有侵占之意
      甚明。
（五）另被告丙○○承包施作步道工程係於92年1月23日申報完
      工，同年3月13日完成驗收，除本案之14根柳杉木外，另
      交回1 公尺長90支、4．2公尺長35支柳杉木一節，已據證
      人甲○○於偵訊中證述明白，並有林務局花蓮林區管理處
      94年5月16 日花育字第0948240380號函1份附卷可稽。另
      於被告乙○○住處查得系爭柳杉木共計14支，長度除1支3
      ．2 公尺，1支2．8公尺外，其餘均為4公尺多，材積共計
      4．134立方公尺，總重量共計4142．268公尺，有證人甲○○所提數量表1份附卷可參（參偵卷第16頁）、照片7幀
      及贓物領據1紙在卷足憑。
（六）再參以證人即參與步道工程施工之工人鍾木進於原審審理
      中證述：本件步道工程用剩之柳杉木，平日均放置於工地
      施工處，過年前被告丙○○指示將之放置於鯉魚山山上之
      工務所，伊亦有幫忙搬柳杉木至鯉魚山工務所等語。系爭
      柳杉木既未與其餘用剩之柳杉木放置在平日放置處所，被
      告2人所為，顯有意圖為自己不法所有之侵占行為。
（七）且被告乙○○於92年2月13日，經花蓮縣警察局吉安分局
      仁里派出所警員於前往其位於花蓮縣吉安鄉○○村○○路
      103 巷27號住處，並發現系爭柳杉木之際，被告乙○○曾
      向查獲之警方表示該批柳杉木係要作為雞舍之用，業據被
      告乙○○於警詢中證述明確（參警卷第九頁）。則被告乙○○於取得系爭柳杉木之際，顯已基於自己使用之意，而
      預定其用途，足證被告丙○○與乙○○2人，於將系爭柳
      杉木載運至被告乙○○住處時，即有意圖不法所有，將之
      侵占入己之意，方規劃其使用目的。
（八）上開犯行，亦經被告2人於本院準備程序及審理中，均坦
      承不諱。綜上所述，足認被告2人係因被告乙○○欲建雞
      舍，故共同意圖不法之所有，將系爭被告丙○○業務上保
      管之柳杉木，搬運至被告乙○○住處，予以侵占，欲供己
      使用。被告2人上開犯罪事證明確，犯行洵堪認定。
二、被告2人於原審之辯解，及本院之判斷：
（一）被告丙○○、乙○○於原審均矢口否認上揭業務侵占犯行
      ，皆辯稱：因為步道工程施作中遇到過年放假，所以就先
      把系爭柳杉木14根載運至被告乙○○的住處，由被告乙○○代為保管，尚未及返還於林務局，即被查獲，並無侵占
      犯意云云。
（二）經查：
  (1)系爭柳杉木係經花蓮縣警察局吉安分局仁里派出所警員，於
    92 年2月13日前往被告乙○○位於花蓮縣吉安鄉○○村○○
    路103巷27號住處查獲，且被告乙○○當時即向警方表示該
    批柳杉木係要作為雞舍之用途等情，業據被告乙○○於警詢
    中供述明確（警卷第9頁），嗣後因被告丙○○於同年2月15
    日警詢中表示：該14根柳杉木係伊請被告乙○○保管一語，
    被告乙○○始於同年2月15日、2月25日警詢中改稱：14根柳
    杉木係其代被告丙○○保管，伊先前所稱要以柳杉木蓋雞舍
    一語，係指這是剩餘之柳杉木，如果被告丙○○不要的話，
    伊就準備拿去蓋雞舍（參警卷第8頁、第13頁）等語，嗣又
    於偵訊中供陳：說要用柳杉木蓋雞舍是伊喝酒後亂說的云云
    ，其前後供詞矛盾。
  (2)然再參以被告乙○○於警詢中供稱：不知道系爭柳杉木為林
    務局所有（參警卷第13頁），於原審審理中供稱：若被告丙○○不要該柳杉木，伊欲以系爭柳杉木建雞舍之打算，並未
    告知被告丙○○等語。足認被告乙○○並非代被告丙○○保
    管系爭柳杉木，否則被告乙○○豈能在未得被告丙○○之同
    意前，即向警方陳述其欲以系爭柳杉木蓋雞舍？又被告乙○○既租地予被告丙○○蓋工務所，並供稱常至該處走動，豈
    有不知該柳杉木並非被告丙○○所有，而為林務局所有？且
    被告乙○○既代被告丙○○保管該柳杉木，顯然該柳杉木對
    被告丙○○係有用途，然被告乙○○卻供稱稱，若被告丙○○不要該柳杉木，其將用以蓋雞舍，則其所述前後均矛盾，
    堪信被告乙○○於查獲時供稱之搬運系爭柳杉木之目的係為
    蓋雞舍等語，應為真實可採，被告乙○○嗣後所辯，不可採
    信。
  (3)且被告乙○○於偵查中供稱由3至5名工人，以小貨車搬運系
    爭柳杉木3至5次方搬完，工地距其住處約10幾公里，杉木為
    包商所有等語（參偵卷第10頁）。於原審時坦承工寮至其住
    家距離約18公里左右（原審卷第78頁）。顯然，被告2人係
    花費頗多人力、物力，方將系爭杉木搬運至被告乙○○之住
    處，按之常理，若非係為自己不法之所有，豈可能需將耗費
    大量人力、物力，將系爭杉木搬運離施工場所甚遠之被告乙○○住處？又被告乙○○於偵查中又供稱每段工程結束，有
    剩1、2根就搬回家保管，每段工程間距離約6至10公里不等
    ，且要集中保管（參偵卷第11頁背面、第12頁）。然證人甲○○證稱該工地木枓場共有2個，離池南步道工程均不到1公
    里（偵卷第12背面、第13頁），被告2人對此部分亦不爭執
    ，則被告2人捨近求遠，耗費大量人、物力，僅將施工完成
    後所用木料中之14根柳杉木搬運至被告乙○○住處，其不法
    意圖甚為明顯，被告2人辯稱僅係為保管之詞，顯不可採信
    。
  (4)至被告乙○○原辯稱警詢中係因喝酒後亂說云云，惟參以被
    告乙○○製作筆錄之時間為上午，且多次製作筆錄，其縱於
    前1日曾飲酒，亦不可能影響其神智及判斷，且若非真實，
    被告乙○○何可能立即為上開之陳述？況經多次訊問，結果
    相近，故其上開所辯顯與事實不符，不可採信。
  (5)再衡以長3、4公尺之柳杉木搬運十分費時費力，則被告丙○○既請被告乙○○保管系爭柳杉木，只需由施工工地搬運至
    乙○○住處即可，何必多此一舉，如證人鍾木進於原審證述
    之，先將用剩之柳杉木集中放置於鯉魚山工務所？
  (6)且被告丙○○於92年過年後並未將放置被告乙○○處之柳杉
    木搬回，係另至步道工程另1個放置木料之瑞穗木料場載運
    柳杉木至池南段步道工程施工，業據被告丙○○於偵訊中及
    原審準備程序中供述明確，則被告丙○○既請被告乙○○保
    管柳杉木，為何僅請被告乙○○保管較長之柳杉木，而未保
    管全部之柳杉木，且寧願至較遠之瑞穗木料場載運柳杉木施
    工，而不至較近之被告乙○○住處載回柳杉木？其所辯均與
    常情不符。
  (7)況查，被告2人於92年1月間某日將系爭柳杉木載運至被告乙○○住處，迄92年2月12日為警查獲時，期間僅相隔約1月，
    被告2人對於其於1月前如何搬運系爭柳杉木之過程應記憶清
    楚，但被告乙○○於警詢中初證稱：被告丙○○開挖土機將
    柳杉木吊起，再由4、5名工人與伊一起將柳杉木搬至伊所有
    之車牌號碼Ｑ4—6618號自用小貨車上（參警卷第9頁），復
    證稱：當時因為害怕，所以亂講話，並沒有協助搬運之工人
    ，只有被告丙○○用怪手機將柳杉木搬至伊所有自用小貨車
    上（參警卷第16頁），其所述前後不符；被告丙○○於警詢
    中則證稱：伊有請被告乙○○搬運柳杉木，但被告乙○○搬
    運柳杉木之際，伊並不在場，應係被告乙○○1人搬運上車
    的等語（參警卷第20頁），復因被告乙○○前開證稱有4、5
    名工人幫忙搬運，被告丙○○於其後之警詢中遂改稱：被告
    乙○○在搬運該柳杉木時，確實有4到5名工人幫忙搬運等語
    （參警卷第26頁），被告2人就搬運柳杉木之過程前後為反
    覆不一之陳述，且被告2人迄今亦無法舉證幫忙搬運之工人
    為何人，則被告丙○○若係因過年期間無人保管該柳杉木之
    正當理由，遂由被告乙○○將柳杉木搬運至住處保管，對於
    搬運過程豈會供述不一，且無法舉證幫忙搬運之工人為何人
    之理？益證被告2人非因保管之理由而搬運系爭柳杉木。
  (8)至辯護人辯稱，因當時該工程尚未驗收，事後亦將系爭柳杉
    木返還林務局，故不能證明有侵占之意云云。然侵占罪之成
    立，於本件不因嗣後林務局方驗收而受影響，係有侵占犯意
    後，將所保管物品易持有為所有，即構成上開侵占罪，至是
    否已驗收或已屆清算期限，及事後是否返還等，均與其構成
    要件無涉，以本件而言，被告2人，以所有之意，將被告丙○○保管之柳杉木交付予被告乙○○時，其侵占犯行已完成
    ，至上開工程是否完工，或是否驗收，與被告2人之侵占犯
    行無關，至多僅係為確保工程品質，於程序上需經驗收，且
    於完工後除非驗收不通過，否則均僅做小部分之修正，並不
    需再使用大量木材，故而辯護人辯稱未完工，無法認定其是
    否侵占之意，即有誤解。
三、對於檢察官上訴意旨本院之判斷：
（一）檢察官上訴意旨略以（被告2人於上訴後，業經撤回上訴
      ，有撤回上訴狀附卷可參）：原審未考量被告2人自查獲
      起即矢口否認犯行，經警訊、偵查及原審詳細調查，傳訊
      相關證人，並於判決書中對被告2人所辯情節一一認定，
      耗費司法資源甚鉅，且毫無悔意，犯後態度不佳，被告2
      人侵占之柳杉14根，總重量達4142公斤，數量甚鉅，侵占
      國家所有財產，挑戰公權力，惡性較重，竟均僅量處最低
      刑度之有期徒刑6月，並得易科罰金，量刑顯有不當等語
      。
（二）不採之理由：
      本件原審判決認事用法，核無不當，量刑亦考慮被告2人
      身分、地位、教育程度，及人性之貪念，並對整體之影響
      ，且被告2人於本院審理時亦坦承犯行，已深知悔悟。且
      本件查獲侵占之柳杉木雖為14支，惟其材積為4．134立方
      公尺，計算本件工程使用材積為37108立方公尺，價值為
      新台幣（以下同）881601元，則系爭柳杉木之價值應僅有
      數萬元，所侵占物品之價值不高，且經及時查獲，並送返
      林務局，實際所造成損害並不嚴重等一切情狀，量處最低
      刑度之有期徒刑6月，並諭知易科罰金之折算標準，參以
      被告2人侵占物品之數量實非甚鉅，且所侵占之柳杉木，
      亦非價值甚高之林材，被害人所受之損害不高，原審於法
      定刑度內量以最低刑，其認事用法及量刑均無不當，上訴
      意旨仍執前詞，且認侵占數量甚鉅而求處重刑，尚無理由
      ，應予駁回。
四、論罪科刑之理由：
（一）論罪：被告丙○○因承作上開步道工程業務而持有柳杉木
      ，與被告乙○○共同將系爭柳杉木據為己有。核被告2人
      所為，均係犯刑法第336條第2項之業務侵占罪。公訴人起
      訴認被告2人係犯刑法第336條第1項之公益侵占罪，然「
      刑法第336條第1項所謂侵占公益上所持有之物，必須其物
      因公益上原因而持有，從而侵占之，始得構成。上訴人受
      糧食事務所委託保管穀物，純係基於業務上之原因，並非
      因辦理公益而持有，自難依侵占公益上持有物之規定論科
      」（最高法院46年台上字第1164號判例參照），本案被告
      丙○○非基於公益而保管系爭柳杉木，係因施作步道工程
      業務而持有系爭杉木，已如前述，依據前揭判例意旨，應
      認被告2人所犯應為刑法第336條第2項之業務侵占罪，公
      訴人起訴法條容有誤會，惟起訴之基本事實相同，起訴法
      條業經原審予以變更。
（二）共犯：被告2人就前開罪行，有犯意聯絡，行為分擔，為
      共同正犯。又因身分或其他特定關係成立之罪，其共同實
      施者，雖無特定關係仍以共犯論，刑法第31條第1項定有
      明文，被告乙○○與被告丙○○共同實施侵占，雖被告乙○○不具業務之特定關係，揆諸前揭規定，亦應同負業務
      侵占之罪責。
（三）原審依上開事證，審酌被告丙○○有妨害兵役前科、被告
      乙○○有公共危險及違反票據法案件等前科，2人素行不
      佳，有台灣高等法院被告前案紀錄表2份在卷可佐，渠等
      犯罪之動機、目的及手段，造成被害人之損害，及被告2
      人犯罪後未坦承犯行，仍飾詞卸責等一切情狀，分別量處
      有期徒刑6 月，並均諭知易科罰金之折算標準。經核其認
      事用法，均無不合，參以上揭所述之所得利益及被害人所
      受之損害，原審量刑亦屬妥當，檢察官上訴指摘原判決量
      刑過輕，如上開所述，尚無理由，應予駁回。
據上論斷，應依刑事訴訟法第368條，判決如主文。
本案經檢察官林慧到庭執行職務。
中    華    民    國    95    年    1    月    5    日
                       審判長法  官  吳鴻章
                             法  官  林德盛
                             法  官  王紋瑩
以上正本證明與原本無異。
本判決不得上訴。
                             書記官  吳家瑩
中    華    民    國    95    年    1     月    5     日
附錄本判決論罪科刑法條：
刑法第三百三十六條第二項：
對於業務上所持有之物，犯前條第一項之罪者，處六月以上五年
以下有期徒刑，得併科三千元以下罰金。


司法院資訊處製作；財團法人民間司法改革基金會備份。
